---
title: "Exploración de Datos - Dashboard de Expectativa de Vida"
author: "Exploración Inicial"
output: html_document
---

```{r setup, include=FALSE}
knitr::opts_chunk$set(echo = TRUE, warning = FALSE, message = FALSE)
# Cargamos las librerías necesarias para la exploracion
library(ggplot2)
library(plotly)
library(dplyr)

```

## 1. Carga de Datos

Primero, cargamos la base de datos.

```{r load-data}
df <- read.csv("datos_dashboard_examen.csv", stringsAsFactors = FALSE)

# Visualizamos la estructura general esperada:
str(df)
head(df)

```

## 2. Identificación de Tipos de Valores
Mapeo de la clasificación teórica solicitada con las clases reales de R:

* a. Sin nombre (`X`): Discreta. En R es int (entera). Sirve como índice.
* b. Continent (`Continent`): Categórica nominal. En R es chr (carácter).
* c. Year (`Year`): Discreta. En R es int (entera).
* d. Status (`Status`): Categórica nominal. En R es chr (carácter).
* e. Lifeexpectancy (`Lifeexpectancy`): Continua. En R es num (numérica).
* f. Population (`Population`): Discreta. En R es int (entera).
* g. GDP (`GDP`): Continua. En R es num (numérica).

(Nota: Existe la columna adicional `Country` de tipo chr que usaremos para agregar etiquetas a las burbujas más adelante).

## 3. Verificación de Valores Nulos
Dado que `GDP` y `Lifeexpectancy` son numéricas/continuas, debemos confirmar si hay datos faltantes para evitar errores en `plotly`.

```{r check-nas}
# Resumen estadístico general
# summary(df)

# Conteo de valores nulos por cada columna
colSums(is.na(df))

```

*Parece que no hay datos nulos, a simple vista la base de datos esta lista.*
