---
title: "Elementos del Dashboard - Código Base"
author: "Prototipo de Componentes"
output: html_document
---

```{r setup, include=FALSE}
knitr::opts_chunk$set(echo = TRUE, warning = FALSE, message = FALSE)
# Librerías necesarias para todo el dashboard
library(ggplot2)
library(plotly)
library(dplyr)
library(DT) # Para la tabla interactiva

```

## 1. Carga de Datos y Simulación de Input

Cargamos la base de datos y definimos un año específico para simular lo que hará el deslizador en la aplicación Shiny.

```{r load-and-filter}
# Cargar datos
df <- read.csv("datos_dashboard_examen.csv", stringsAsFactors = FALSE)

# SIMULACIÓN DEL SLIDER DE SHINY:
# En la app, esto será manejado por reactive({ filter(df, Year == input$year_slider) })
input_year <- 2015 
df_filtrado <- df %>% filter(Year == input_year)
```

## 2. Indicadores Clave (KPIs)

Estos cálculos alimentarán las cajas de valores (`valueBox` o `infoBox`) en la parte superior del dashboard.

```{r kpis}
# 1. Expectativa de Vida Promedio (en el año seleccionado)
kpi_avg_life <- mean(df_filtrado$Lifeexpectancy, na.rm = TRUE)
print(paste("Promedio Vida:", round(kpi_avg_life, 1), "años"))

# 2. Población Global (en el año seleccionado)
# Usamos as.numeric para evitar desbordamiento de enteros (integer overflow) al sumar
kpi_total_pop <- sum(as.numeric(df_filtrado$Population), na.rm = TRUE)
print(paste("Población Total:", kpi_total_pop))

# 3. País Líder en Expectativa de Vida
kpi_top_country <- df_filtrado %>% 
  arrange(desc(Lifeexpectancy)) %>% 
  slice(1) %>% 
  select(Country, Lifeexpectancy)
print(paste("Líder:", kpi_top_country$Country, "-", kpi_top_country$Lifeexpectancy, "años"))

```

## 3. Gráfico Principal: Burbujas Dinámicas

Cumpliendo con los requerimientos base: Expectativa vs GDP, tamaño por Población, color por Continente y límites fijos.

```{r plot-bubble}
# Límites fijos calculados previamente
lim_x <- c(1.68, 119172.74)
lim_y <- c(36.3, 89.0)

p_burbujas <- ggplot(df_filtrado, aes(x = GDP, y = Lifeexpectancy, size = Population, color = Continent, text = Country)) +
  geom_point(alpha = 0.7) +
  scale_size_continuous(range = c(2, 15), guide = "none") + # Se oculta la leyenda de tamaño para no saturar plotly
  coord_cartesian(xlim = lim_x, ylim = lim_y) +
  theme_minimal() +
  labs(title = paste("Expectativa de Vida vs GDP en", input_year),
       x = "Producto Interno Bruto",
       y = "Expectativa de Vida")

# En Shiny usaremos renderPlotly({ ... })
ggplotly(p_burbujas, tooltip = c("text", "x", "y", "size"))

```

## 4. Gráficos "Plus"

### A. Evolución Histórica (Líneas)

Este gráfico NO se filtra por el `input_year`, ya que muestra toda la historia.

```{r plot-trend}
df_tendencia <- df %>%
  group_by(Year, Continent) %>%
  summarise(AvgLife = mean(Lifeexpectancy, na.rm = TRUE), .groups = 'drop')

p_lineas <- ggplot(df_tendencia, aes(x = Year, y = AvgLife, color = Continent)) +
  geom_line(linewidth = 1) + 
  geom_point() +
  theme_minimal() +
  labs(title = "Evolución Histórica por Continente",
       x = "Año",
       y = "Expectativa de Vida Promedio")

ggplotly(p_lineas)

```

### B. Distribución por Condición (Boxplot)

Se filtra por el año seleccionado.

```{r plot-boxplot}
p_cajas <- ggplot(df_filtrado, aes(x = Status, y = Lifeexpectancy, fill = Status)) +
  geom_boxplot(alpha = 0.7) +
  theme_minimal() +
  labs(title = paste("Distribución por Condición de Desarrollo en", input_year),
       x = "Condición",
       y = "Expectativa de Vida")

ggplotly(p_cajas)

```

### C. Top 10 Economías (Barras)

Se filtra por el año seleccionado.

```{r plot-bars}
df_top10 <- df_filtrado %>%
  arrange(desc(GDP)) %>%
  slice(1:10)

p_barras <- ggplot(df_top10, aes(x = reorder(Country, GDP), y = GDP, fill = Continent)) +
  geom_col() +
  coord_flip() + # Voltea las coordenadas para mejor lectura de nombres
  theme_minimal() +
  labs(title = paste("Top 10 Economías (GDP) en", input_year),
       x = "País",
       y = "Producto Interno Bruto")

ggplotly(p_barras, tooltip = c("x", "y", "fill"))

```

## 5. Tabla de Datos Exploratoria

Mostramos los datos crudos correspondientes al año seleccionado utilizando la librería DT.

```{r table}
# En Shiny usaremos renderDT({ ... })
datatable(df_filtrado, 
          options = list(pageLength = 5, scrollX = TRUE),
          rownames = FALSE)
```
