---
title: "Gráficas del Dashboard Estratégico de Ventas"
author: "Catálogo de Visualizaciones"
output:
  html_document:
    toc: true
    toc_float: true
    theme: flatly
---

```{r setup, include=FALSE}
knitr::opts_chunk$set(echo = TRUE, warning = FALSE, message = FALSE)
```

## Carga de librerías y dataset

Se importan las librerías de manipulación (`dplyr`, `tidyr`, `lubridate`), visualización interactiva (`plotly`), tablas (`DT`) y formateo (`scales`). Se carga el dataset limpio y se reconvierten los tipos que el CSV no preserva (fechas y factores).

```{r librerias-datos}
library(dplyr)
library(tidyr)
library(lubridate)
library(ggplot2)
library(plotly)
library(DT)
library(scales)

ventas <- read.csv("ventas_clean.csv",
                   stringsAsFactors = FALSE,
                   fileEncoding = "UTF-8") %>%
  mutate(
    fecha = as.Date(fecha),
    region = factor(region, levels = c("Norte", "Sur", "Este", "Oeste")),
    producto = factor(producto, levels = c("Producto A", "Producto B", "Producto C")),
    precio_categoria = factor(precio_categoria,
                              levels = c("Económico", "Estándar", "Premium", "Alto"))
  )

glimpse(ventas)
```

# 1. Resumen Ejecutivo

## 1.1 KPIs globales

Tabla resumen con los indicadores clave del período completo. En el dashboard estos valores van a `valueBox()`.

```{r kpis-globales}
kpis <- tibble(
  Indicador = c("Ingreso total", "Unidades totales", "Ticket promedio",
                "Días activos", "Ingreso por día", "Región top",
                "Producto top", "Mes top"),
  Valor = c(
    dollar(sum(ventas$ingreso_total), prefix = "$", big.mark = ","),
    comma(sum(ventas$unidades_vendidas)),
    dollar(round(sum(ventas$ingreso_total) / sum(ventas$unidades_vendidas), 2)),
    comma(n_distinct(ventas$fecha)),
    dollar(round(sum(ventas$ingreso_total) / n_distinct(ventas$fecha), 2)),
    as.character(ventas %>% group_by(region) %>%
                   summarise(t = sum(ingreso_total)) %>%
                   slice_max(t) %>% pull(region)),
    as.character(ventas %>% group_by(producto) %>%
                   summarise(t = sum(ingreso_total)) %>%
                   slice_max(t) %>% pull(producto)),
    ventas %>% group_by(mes) %>%
      summarise(t = sum(ingreso_total)) %>%
      slice_max(t) %>% pull(mes)
  )
)
kpis
```

## 1.2 Ingreso mensual

Serie temporal principal del dashboard. Es la primera gráfica que un gerente mira.

```{r ingreso-mensual}
ingreso_mensual <- ventas %>%
  group_by(mes) %>%
  summarise(ingreso = sum(ingreso_total),
            unidades = sum(unidades_vendidas), .groups = "drop")

plot_ly(ingreso_mensual, x = ~mes, y = ~ingreso,
        type = "scatter", mode = "lines+markers",
        line = list(width = 3)) %>%
  layout(title = "Ingreso mensual",
         xaxis = list(title = ""),
         yaxis = list(title = "Ingreso ($)"))
```

## 1.3 Variación mes a mes

Barras divergentes de crecimiento porcentual respecto al mes anterior.

```{r variacion-mom}
variacion_mom <- ingreso_mensual %>%
  mutate(var_mom = (ingreso / lag(ingreso) - 1) * 100,
         color = ifelse(var_mom >= 0, "#2E7D32", "#C62828"))

plot_ly(variacion_mom, x = ~mes, y = ~var_mom, type = "bar",
        marker = list(color = ~color),
        text = ~paste0(round(var_mom, 1), "%"),
        textposition = "outside") %>%
  layout(title = "Variación % mes a mes",
         xaxis = list(title = ""),
         yaxis = list(title = "Δ%"))
```

# 2. Análisis por Región

## 2.1 Ingreso y participación por región

Ranking horizontal con valor absoluto y porcentaje de participación.

```{r ingreso-region}
ingreso_region <- ventas %>%
  group_by(region) %>%
  summarise(ingreso = sum(ingreso_total),
            unidades = sum(unidades_vendidas), .groups = "drop") %>%
  mutate(participacion = ingreso / sum(ingreso) * 100) %>%
  arrange(desc(ingreso))

plot_ly(ingreso_region, x = ~ingreso, y = ~reorder(region, ingreso),
        type = "bar", orientation = "h",
        text = ~paste0("$", comma(ingreso), "  (", round(participacion, 1), "%)"),
        textposition = "outside") %>%
  layout(title = "Ingreso por región",
         xaxis = list(title = "Ingreso ($)"),
         yaxis = list(title = ""))
```

## 2.2 Evolución mensual por región

Series multi-línea para comparar trayectorias regionales a lo largo de los 6 meses.

```{r region-mes-serie}
region_mes <- ventas %>%
  group_by(mes, region) %>%
  summarise(ingreso = sum(ingreso_total), .groups = "drop")

plot_ly(region_mes, x = ~mes, y = ~ingreso, color = ~region,
        type = "scatter", mode = "lines+markers") %>%
  layout(title = "Evolución mensual por región",
         xaxis = list(title = ""),
         yaxis = list(title = "Ingreso ($)"))
```

## 2.3 Distribución de ingreso por región

Boxplot para comparar dispersión y medianas entre regiones.

```{r boxplot-region}
plot_ly(ventas, x = ~region, y = ~ingreso_total, color = ~region,
        type = "box") %>%
  layout(title = "Distribución de ingreso por región",
         showlegend = FALSE,
         xaxis = list(title = ""),
         yaxis = list(title = "Ingreso ($)"))
```

## 2.4 Heatmap región × mes

Matriz de calor con la intensidad del ingreso por región y mes.

```{r heatmap-region-mes}
heatmap_rm <- ventas %>%
  group_by(region, mes) %>%
  summarise(ingreso = sum(ingreso_total), .groups = "drop")

plot_ly(heatmap_rm, x = ~mes, y = ~region, z = ~ingreso,
        type = "heatmap", colors = "Blues") %>%
  layout(title = "Heatmap región × mes",
         xaxis = list(title = ""),
         yaxis = list(title = ""))
```

# 3. Análisis por Producto

## 3.1 Ingreso y participación por producto

Ranking horizontal de productos por ingreso generado.

```{r ingreso-producto}
ingreso_producto <- ventas %>%
  group_by(producto) %>%
  summarise(ingreso = sum(ingreso_total),
            unidades = sum(unidades_vendidas), .groups = "drop") %>%
  mutate(participacion = ingreso / sum(ingreso) * 100) %>%
  arrange(desc(ingreso))

plot_ly(ingreso_producto, x = ~ingreso, y = ~reorder(producto, ingreso),
        type = "bar", orientation = "h",
        text = ~paste0("$", comma(ingreso), "  (", round(participacion, 1), "%)"),
        textposition = "outside") %>%
  layout(title = "Ingreso por producto",
         xaxis = list(title = "Ingreso ($)"),
         yaxis = list(title = ""))
```

## 3.2 Evolución mensual por producto

Series temporales de cada producto a lo largo de los 6 meses.

```{r producto-mes-serie}
producto_mes <- ventas %>%
  group_by(mes, producto) %>%
  summarise(ingreso = sum(ingreso_total), .groups = "drop")

plot_ly(producto_mes, x = ~mes, y = ~ingreso, color = ~producto,
        type = "scatter", mode = "lines+markers") %>%
  layout(title = "Evolución mensual por producto",
         xaxis = list(title = ""),
         yaxis = list(title = "Ingreso ($)"))
```

## 3.3 Mix de productos por región

Barras 100% apiladas mostrando la composición interna de cada región.

```{r mix-region-producto}
mix_rp <- ventas %>%
  group_by(region, producto) %>%
  summarise(ingreso = sum(ingreso_total), .groups = "drop") %>%
  group_by(region) %>%
  mutate(porcentaje = ingreso / sum(ingreso) * 100) %>%
  ungroup()

plot_ly(mix_rp, x = ~region, y = ~porcentaje, color = ~producto,
        type = "bar") %>%
  layout(title = "Mix de productos por región (%)",
         barmode = "stack",
         xaxis = list(title = ""),
         yaxis = list(title = "% del ingreso regional"))
```

## 3.4 Heatmap producto × mes

Intensidad de ingreso por producto y mes para detectar estacionalidad.

```{r heatmap-producto-mes}
heatmap_pm <- ventas %>%
  group_by(producto, mes) %>%
  summarise(ingreso = sum(ingreso_total), .groups = "drop")

plot_ly(heatmap_pm, x = ~mes, y = ~producto, z = ~ingreso,
        type = "heatmap", colors = "Greens") %>%
  layout(title = "Heatmap producto × mes",
         xaxis = list(title = ""),
         yaxis = list(title = ""))
```

# 4. Mix, Precio y Relaciones

## 4.1 Treemap jerárquico región → producto

Composición jerárquica del ingreso total, navegable visualmente.

```{r treemap}
nivel_region <- ventas %>%
  group_by(region) %>%
  summarise(ingreso = sum(ingreso_total), .groups = "drop") %>%
  transmute(id = as.character(region),
            parent = "",
            label = as.character(region),
            ingreso)

nivel_producto <- ventas %>%
  group_by(region, producto) %>%
  summarise(ingreso = sum(ingreso_total), .groups = "drop") %>%
  transmute(id = paste(region, producto, sep = " | "),
            parent = as.character(region),
            label = as.character(producto),
            ingreso)

treemap_df <- bind_rows(nivel_region, nivel_producto)

plot_ly(treemap_df, type = "treemap",
        ids = ~id, labels = ~label, parents = ~parent,
        values = ~ingreso, branchvalues = "total") %>%
  layout(title = "Ingreso por región y producto")
```

## 4.2 Heatmap región × producto

Intensidad del ingreso cruzando ambas dimensiones categóricas.

```{r heatmap-region-producto}
heatmap_rp <- ventas %>%
  group_by(region, producto) %>%
  summarise(ingreso = sum(ingreso_total), .groups = "drop")

plot_ly(heatmap_rp, x = ~producto, y = ~region, z = ~ingreso,
        type = "heatmap", colorscale = "Viridis") %>%
  layout(title = "Heatmap región × producto",
         xaxis = list(title = ""),
         yaxis = list(title = ""))
```

## 4.3 Frecuencia por precio unitario

Distribución de registros según los cuatro precios disponibles.

```{r frecuencia-precio}
freq_precio <- ventas %>%
  count(precio_unitario, precio_categoria)

plot_ly(freq_precio, x = ~factor(precio_unitario), y = ~n,
        type = "bar", text = ~n, textposition = "outside") %>%
  layout(title = "Frecuencia por precio unitario",
         xaxis = list(title = "Precio ($)"),
         yaxis = list(title = "Registros"))
```

## 4.4 Precio promedio ponderado por región

Precio efectivo que termina pagando cada región (ingreso total / unidades totales).

```{r precio-ponderado-region}
precio_region <- ventas %>%
  group_by(region) %>%
  summarise(precio_prom = sum(ingreso_total) / sum(unidades_vendidas),
            .groups = "drop")

plot_ly(precio_region, x = ~region, y = ~precio_prom,
        type = "bar", text = ~round(precio_prom, 2),
        textposition = "outside") %>%
  layout(title = "Precio promedio ponderado por región",
         xaxis = list(title = ""),
         yaxis = list(title = "Precio ($)"))
```

## 4.5 Precio vs unidades vendidas

Dispersión coloreada por producto para explorar la relación precio-volumen.

```{r scatter-precio-unidades}
plot_ly(ventas, x = ~precio_unitario, y = ~unidades_vendidas,
        color = ~producto, type = "scatter", mode = "markers",
        marker = list(size = 9, opacity = 0.7)) %>%
  layout(title = "Precio vs unidades vendidas",
         xaxis = list(title = "Precio unitario ($)"),
         yaxis = list(title = "Unidades vendidas"))
```

## 4.6 Distribución de unidades vendidas

Histograma de volumen por transacción.

```{r hist-unidades}
plot_ly(ventas, x = ~unidades_vendidas, type = "histogram", nbinsx = 20) %>%
  layout(title = "Distribución de unidades vendidas",
         xaxis = list(title = "Unidades"),
         yaxis = list(title = "Frecuencia"))
```

# 5. Detalle

## 5.1 Tabla interactiva

Tabla filtrable y ordenable con todos los registros limpios. En el dashboard va a reaccionar a los filtros globales.

```{r tabla-detalle}
datatable(
  ventas %>%
    select(fecha, region, producto, unidades_vendidas,
           precio_unitario, ingreso_total, ticket_promedio),
  options = list(pageLength = 10, scrollX = TRUE),
  filter = "top",
  rownames = FALSE,
  caption = "Detalle de ventas"
)
```